臺灣高等法院臺南分院刑事裁定　　　　 96年度交抗字第155號
抗　告　人　交通部公路總局嘉義區監理所麻豆監理站
代　表　人　乙○○
受處分　人　甲○○
上列抗告人因受處分人聲明異議案件，不服臺灣臺南地方法院中
華民國九十六年八月二十一日裁定（96年度交聲字第640號）提
起抗告，本院裁定如下：
    主  文
抗告駁回。
    理  由
一、本件抗告意旨略以：
（一）對原裁定認定之事實，抗告人不爭執。
（二）依據法務部95年5月25日法律字第0950700393號函示略以
      「不起訴處分」包括「緩起訴處分」。緩起訴處分為一種
      便宜不起訴處分，檢察官為緩起訴處分時依刑事訴訟法第
      253條之2第1項規定對被告所為之指示及課予負擔，係一
      種特殊的處遇措施，並非刑罰。故刑事案件經檢察官為緩
      起訴處分確定後，宜視同不起訴處分確定，得依違反行政
      法上義務之規定裁處，此為行政罰法第26條第1項所明定
      。
（三）按行政罰法第26條第1項規定：一行為同時觸犯刑事法律
      及違反行政法上義務規定者，依刑事法律處罰之。此所謂
      「依刑事法律處罰之」應係指罪刑法定主義及刑事法律正
      當程序運作完成始足當之。
（四）緩起訴處分與上述條文所稱之「刑事處罰」仍屬有別。從
      而本件依道路交通管理處罰條例第35條第1項第1款規定裁
      處行政罰鍰於法並無牴觸，爰依同條例第87條第3項規定
      提起抗告，請撤銷原裁定，另為適法之裁定等語。
二、原裁定意旨略以，受處分人甲○○前經警製單舉發於民國九
    十六年三月三十一日八時二分許，駕駛牌照號碼QM三-八七
    三號輕型機車，在台南縣官田鄉渡頭村台一線三○七.二
    公里處，因酒後駕車經警當場測得其呼氣中酒精濃度高達每
    公升○. 八三毫克（MG/L）、標準值為每公升○. 二五毫克
    （MG/L），超過標準○. 五五毫克（MG/L），有臺南縣警察
    局九十六年三月三十一日南縣警交字第M00000000
    號舉發違反道路交通管理事件通知單附卷可稽（見原審卷第
    四十一頁）。原處分機關以上開違規情事屬實，依道路交通
    管理處罰條例第二十四條第一項第二款、第三十五條第一項
    第一款之規定，及違反道路交通管理事件統一裁罰基準及處
    理細則第二條第二項「違返道路交通管理事件統一裁罰基準
    表」之規定，裁處異議人罰鍰新臺幣（下同）四萬五千元，
    吊扣駕駛執照十二個月並施以道安講習等情。經受處分人不
    爭執上開違規情事，但以其所涉之酒後駕車公共危險案件，
    經移送臺灣臺南地方法院檢察署後，已向公益團體「創世基
    金會臺南市私立創世清寒植物人安養院」繳交三萬元而受緩
    起訴處分確定，竟遭原處分機關裁決罰鍰四萬五千元，對一
    行為重複為罰鍰及吊扣駕駛執照十二個月之處罰，有違一事
    不二罰原則，而提起聲明異議，經審認後以原處分機關就吊
    扣受處分人之駕駛執照及道安講習部分，為屬正當，而駁回
    其異議；就原處分機關裁罰四萬五千元部分，認尚有未洽，
    而予撤銷，改裁定為不罰等語。
三、經查：
（一）按九十五年二月五日生效之行政罰法第二十六條第一項規
      定，一行為同時觸犯刑事法律及違反行政法上義務規定者
      ，依刑事法律處罰之。但其行為應處以其他種類行政罰或
      得沒入之物而未經法院宣告沒收者，亦得裁處之。究其立
      法目的，一行為同時觸犯刑事法律及違反行政法上義務規
      定時，由於刑罰與行政罰同屬對不法行為之制裁，而刑罰
      之懲罰作用較強，故依刑事法律處罰，即足資警惕時，實
      無一事二罰再處行政罰之必要，且刑事法律處罰，由法院
      依法定程序為之，較符合正當法律秩序，應予優先適用，
      但罰鍰以外之沒入或其他種類行政罰，因兼具維護公共秩
      序之作用，為達行政目的，行政機關仍得併予裁處。
（二）又緩起訴處分是否屬於行政罰法第二十六條第一項所規定
      之依刑事法律處罰？是否係屬同法條第2項規定之「不起
      訴處分」內涵之一？經查：檢察官依刑事訴訟法第二百
      五十三條之二第一項第四款規定為緩起訴處分，命被告向
      公益團體捐款者，被告係履行檢察官為緩起訴處分命令，
      性質上自屬處分金，與罰金無異，且依刑事訴訟法第二百
      五十三條之二第二項規定命被告捐款之金錢給付命令，並
      得為民事強制執行名義。是檢察官命令被告為捐款之金錢
      給付，此等命令雖非刑罰，但仍是一種特殊的處遇措施，
      會產生未經裁判即生終局處理案件之實質效果，亦即性質
      上已係實質的制裁，造成被告財產減少的影響，其捐款解
      釋上亦屬道路交通管理處罰條例第三十五條第八項所規定
      之罰金，被告即係履行檢察官為緩起訴處分命令，與受刑
      事處罰無異。況行政罰法第二十六條第一項僅規定「依刑
      事法律處罰之」，並未明定應依刑法第三十三條、第三十
      四條所定主從刑罰之種類科罰，檢察官命令被告捐款之金
      錢給付即係依刑事訴訟法第二百五十三條之二第一項第四
      款規定所為，自與行政罰法第二十六條第一項「依刑事法
      律處罰之」之規定，尚無扞格之處。另緩起訴處分所定緩
      起訴期間期滿後，該緩起訴處分將發生禁止對已為緩起訴
      處分之同一犯罪事實再行起訴之效力，即所謂「緩起訴處
      分之實質確定力」（最高法院九十四年台非字第二一五號
      判例參照），故檢察官所為對於異議人之緩起訴處分，實
      已產生實質刑罰之效果。再依刑事訴訟法第二百五十三條
      之一規定，有關緩起訴處分，需具備之要件亦與不起訴處
      分之要件有間，且不起訴處分係自處分確定時起即發生實
      體上之確定力，不若緩起訴處分於緩起訴處分之期間（即
      猶豫期間）僅發生形式之確定力。因之，倘認行政罰法第
      二十六條第二項規定之「不起訴處分」包含「緩起訴處分
      」之情形，是否已逾文義解釋之範圍，實有疑問。行政罰
      法第二十六條第二項規定既未明文包含「緩起訴處分」之
      類型，而對於人民不利益之規定本不得任意加以擴張其適
      用，自不宜逕認行政罰法第二十六條第二項之規定於經緩
      起訴處分之情形亦有適用。至於法務部95年5月25日法
      律字第0950700393號函雖略以：行政罰法第二十六條第二
      項所稱「不起訴處分」包括「緩起訴處分」在內等語，然
      基於前揭之理由，從而，緩起訴處分既非不能證明行為
      人之犯罪事實，且有金錢給付、勞務給付及處遇措施之實
      質處罰，自與上開行政罰法第二十六條第二項列舉之不起
      訴處分等情形迥然有別，仍無從遽為比擬而為相同之處置
      。另按緩起訴處分於緩起訴處分之期間（即猶豫期間）
      僅發生形式之確定力，若符合刑事訴訟法第二百五十三條
      之三第一項之要件，檢察官仍得依職權或依告訴人之聲請
      撤銷原處分，繼續偵查或起訴，且依同法條第二項規定檢
      察官撤銷緩起訴之處分時，被告已履行之部分，不得請求
      返還或賠償。而本件緩起訴處分期滿日係九十七年六月二
      十七日，有台灣高等法院被告前案紀錄表附卷可稽，而
      本件原處分機關裁決日係九十六年七月十八日，尚在緩起
      訴猶豫期間內，如以上揭法務部函示稱「不起訴處分」包
      括「緩起訴處分」在內，則緩起訴猶豫期間內異議人已遵
      照檢察官命令繳交捐款之緩起訴處分金（已產生實質刑罰
      之效果，一如前述），再受行政裁處罰鍰，苟再遭撤銷該
      緩起訴處分，已繳交捐款緩起訴處分金依法已不得請求返
      還（益徵實質刑罰之效果），復經檢察官起訴，再受法院
      審判施以刑罰制裁，恐生「一事三罰」之危險，該函示見
      解自難引為論據。本院於九十五年十月刑事庭庭務會議
      就同類案情，亦同本裁定見解，有該本院刑事庭庭務會議
      紀錄影本在卷可佐。即受處分人之捐款解釋上亦屬處罰條
      例第三十五條第八項所規定之罰金，即係履行檢察官為緩
      起訴處分命令，與受刑事處罰無異，自不應再受行政裁罰
      ，法院應撤銷交通裁決機關有關罰鍰部分之處分，並為該
      部分不罰之諭知。
（三）查受處分人於民國九十六年三月三十一日八時二分許，駕
      駛牌照號碼ＱＭ三─八七三號輕型機車，在台南縣官田鄉
      渡頭村台一線三○七．二公里處，因不勝酒力不慎自摔倒
      地，經警據報前往測得其呼氣中酒精濃度高達每公升．八
      三毫克（MG/L）、標準值為每公升○．二五毫克（MG/L）
      ，超過標準○．五五毫克（MG/L）情事，除有臺南縣警察
      局九十六年三月三十一日南縣警交字第Ｎ0000000
      0號舉發違反道路交通管理事件通知單附卷可稽（原審卷
      第四一頁），並經受處分人坦承，且簽收舉發違反道路交
      通管理事件通知單、九十六年度偵字第八四九五號緩起訴
      書影本及臺灣高等法院被告前案紀錄表各一紙在卷可憑。
      足徵受處分人飲用酒類後，有於上開時地酒後駕車事實，
      堪以認定。
（四）受處分人上開酒後駕車行為，係一行為同時觸犯刑事法律
      及違反行政法上義務規定，茲同一行為觸犯刑法第一百八
      十五條之三之刑事罪嫌，既經檢察官為緩起訴處分確定，
      即緩起訴期間為一年，並應依緩起訴內容向公益團體「創
      世基金會臺南市私立創世清寒植物人安養院」繳交三萬元
      ，已如前述，則於緩起訴處分之猶豫期間內，原處分機關
      對受處分人之酒駕行為除依行政罰法第二十六條第一項但
      書得處以其他種類行政罰外，應不得再依違反道路交通管
      理處罰條例之相關規定另為裁處罰鍰之處罰。是原裁定對
      於受處分人關於受行政裁罰之聲明異議，據上開說明，而
      撤銷原處分機關關於罰鍰新台幣四萬五千元部份，於法並
      無不合。況抗告意旨以依行政院法務部之函示認行政罰法
      第二十六條第二項規定所稱「不起訴處分」包括「緩起訴
      處分」等語云云，然上揭公函內容並未具體說明其法理及
      規範依據為何，有無就上開立法意旨及檢察官所課緩起訴
      處分以外之負擔，是否具實質刑罰效果而為考量，無從得
      知，自難引為論據。從而，抗告人據之提起抗告，亦無理
      由。綜上，抗告人提起抗告，指摘原裁定不當，為無理由
      ，應予駁回。
四、據上論斷，應依道路交通案件處理辦法第二十六條，刑事訴
    訟法第四百一十二條，裁定如主文。
中　　華　　民　　國　　96　　年　　10　　月　　31 　日
                  刑事第二庭    審判長法　官  吳勇輝
                                      法　官  郭千黛
                                      法　官  洪碧雀
以上正本證明與原本無異。
不得再抗告。
　　　　　　　　　　　　　　　　　　　書記官  李良倩
中　　華　　民　　國　　96　　年　　10　　月　　31 　日
